臺灣高等法院刑事判決
108年度上易字第2395號
上  訴  人  
即  被  告  張伯瓛  
選任辯護人  陳建宏律師
            王俊智律師
            何孟樵律師
上列上訴人即被告因詐欺案件，不服臺灣新北地方法院108年度
易字第2號，中華民國108年10月23日第一審判決（起訴案號：臺
灣新北地方檢察署107年度偵字第17367號），提起上訴，本院判
決如下：
    主  文
原判決撤銷。
張伯瓛犯詐欺取財罪，處有期徒刑陸月，如易科罰金，以新臺幣
壹仟元折算壹日。緩刑貳年。
    事  實
一、張伯瓛從事民間融資業務，於民國106年12月22日以電話向
    謝惠雲招攬貸款業務時，得知謝惠雲當日有票款資金需求，
    雙方約定同日下午1時在新北市蘆洲區長榮路麥當勞見面，
    張伯瓛即駕駛車牌號碼000-0000號自用小客車到場，經與謝
    惠雲確認其資金缺口約為新臺幣（下同）30萬元，謝惠雲已
    與友人江文財談定借款12萬元，不足部分款項欲向張伯瓛商
    借，張伯瓛即駕車搭載謝惠雲前往江文財住處即新北市○○區
    ○○街000巷一帶，由江文財交付謝惠雲現金12萬元，謝惠雲
    遂將該現金帶上車，張伯瓛再載謝惠雲至銀行處理票款。張
    伯瓛見謝惠雲手上握有現金，認有機可趁，竟意圖為自己不
    法之所有，基於詐欺取財之犯意，於同日下午2時40分許，
    開車載謝惠雲抵達新北市蘆洲區三民路與民族路口上海商業
    銀行後，向謝惠雲佯稱：其尚未點鈔，請謝惠雲將持有之現
    金（含向江文財借得之12萬元，及謝惠雲身上自行攜帶之4
    千元）放在車上，先下車進銀行抽號碼牌，其去附近停車，
    並購買謝惠雲向其借款需簽立之本票後，就會進銀行與謝惠
    雲會合云云，致謝惠雲信以為真，陷於錯誤，依張伯瓛之指
    示將現金共計12萬4千元放在張伯瓛車上後，下車進入銀行
    ，張伯瓛旋駕駛車輛離去，亦不回覆謝惠雲之電話、簡訊，
    以此方式詐得12萬4千元。
二、案經謝惠雲訴由新北市政府警察局蘆洲分局報告臺灣新北地
    方檢察署檢察官偵查起訴。
    理  由
一、證據能力：
    按被告以外之人於審判外之陳述，雖不符刑事訴訟法第159
    條之1至第159條之4之規定，然經當事人於審判程序同意作
    為證據，法院審酌該言詞陳述或書面陳述作成時之情況，認
    為適當者，亦得為證據，刑事訴訟法第159條之5第1項定有
    明文。本判決所引用被告以外之人於審判外之陳述而屬傳聞
    證據部分，業經檢察官、被告及辯護人明示同意作為證據使
    用（見本院卷第63頁），本院審酌該供述證據資料製作時之
    情況，認無不當取供及證明力明顯過低之瑕疵，以之作為證
    據應屬適當，揆諸前開規定，具有證據能力。
二、認定犯罪事實所憑之證據及理由：
  ㈠訊據上訴人即被告張伯瓛坦承其因電話招攬貸款業務之機會
    ，得悉告訴人謝惠雲有30萬資金缺口之需求，遂駕車搭載告
    訴人前往友人江文財住處，由告訴人向江文財借得12萬元，
    復開車載告訴人抵達上海商業銀行後，向告訴人表示：其尚
    未點鈔，請謝惠雲將持有之現金放在車上，先下車進銀行抽
    號碼牌，其去附近停車，並購買謝惠雲向其借款需簽立之本
    票後，就會進銀行與謝惠雲會合等語，告訴人謝惠雲即依指
    示將向江文財借得之12萬元及自己身上攜帶之4千元放在車
    上後，下車進入銀行，被告旋駕駛車輛離去而取走該款項，
    亦不回覆謝惠雲之電話、簡訊等事實，並據證人即告訴人謝
    惠雲於警詢、偵訊時指證甚詳（見偵字第17367號卷第9至15
    頁、第17至18頁、第57至63頁），核與證人江文財於偵查中
    所證其交付12萬元現金借予告訴人以周轉票款等情（見偵字
    第17367號卷第61至62頁），亦屬相符，並有指認犯罪嫌疑
    人紀錄表及照片、汽車讓渡書、AGX-8855自小客車行照及被
    告之駕駛執照、監視器照片、車輛詳細資料報表在卷可參（
    見偵字第17367號卷第23至29頁、第31至33頁、第35頁）。
    被告雖於原審否認取走告訴人放置於車上之12萬4千元現金
    ，然原審徵得被告及告訴人同意後，將其2人送請進行測謊
    鑑定，鑑定結果為：告訴人對於「你說『當時你把那筆現金
    （12萬4千元）放在被告車上』你有沒有說謊？」之回答：「
    沒有」，無不實反應；被告對於「當時你有沒有拿走告訴人
    放在你車上的那些現金？」之回答：「沒有」，則呈不實反
    應，有法務部調查局108年5月15日調科參字第10803163650 
    號測謊鑑定書可證（見原審易字卷第85至86頁），益證被告
    於原審否認犯罪之詞為不足採信，其於本院坦承犯行之陳述
    ，應與事實相符，堪予採信。
  ㈡辯護人雖辯稱被告請告訴人先將款項放在車上，係欲先清點
    數量再決定貸放金額，並非出於詐取告訴人財物之犯意，所
    涉並非詐欺取財罪，被告取得告訴人款項係基於委任關係，
    受託暫時保管款項，待告訴人至銀行抽完號碼牌後再交還該
    筆款項，被告並非從事保管業務之人，亦非基於業務關係而
    持有告訴人交付之款項，應僅構成刑法第335條第1項之普通
    侵占罪，並非起訴書所認業務侵占罪等語。然查，告訴人證
    稱其原本已將12萬4千元點好，本來要帶下車，是被告向其
    表示請其將身上之12萬4千元放在車上，以供被告清點等情
    ，為被告所坦承（見本院卷第62頁），足見被告係主動對告
    訴人宣稱欲清點款項，使告訴人信以為真，而為金錢財物之
    交付，亦即被告本無持有告訴人金錢之情形，自與侵占罪之
    要件不合；被告係以欲至便利商店購買本票、至他處停車及
    欲清點款項，會再與告訴人會合為由，使告訴人誤信為真而
    依指示將金錢留在車上，被告以施用詐術方式取得告訴人之
    金錢，自屬詐欺取財行為無誤，辯護人辯稱應成立普通侵占
    罪云云，容非可採，併予說明。
  ㈢綜上，本件事證明確，被告犯行堪以認定，應依法論科。
三、論罪：        
    核被告所為，係犯刑法第339條第1項詐欺取財罪。檢察官起
    訴認為被告係犯業務侵占罪嫌，容有誤會，已如前述，然其
    基本事實同一，且經本院依法告知被告詐欺取財罪之罪名，
    自得變更起訴法條予以審理。
四、撤銷改判之理由：
  ㈠原審審理結果，以被告犯詐欺取財罪，事證明確，予以論罪
    科刑，固非無見。惟查被告雖於原審否認犯罪，然已於本院
    審理時坦承認罪，並已與告訴人達成和解，被告認罪之犯後
    態度及與此相關之科刑情狀，為原審所不及審酌，且被告和
    解賠付予告訴人之金額已超過被告因詐欺犯罪而獲取之犯罪
    所得（均詳後述），原審就被告詐得之12萬4千元宣告沒收
    及追徵，亦有未合。被告上訴意旨以其業已認罪，且與告訴
    人和解為由，請求從輕量刑，為有理由，原判決復有前述瑕
    疵，自屬無可維持，應由本院將原判決撤銷予以改判。
  ㈡審酌被告未曾有任何前案紀錄，有本院被告前案紀錄表在卷
    可按，素行尚可，然竟不思正途，見告訴人向友人借得之現
    金為數不低，竟起意誘使告訴人將現金放在車上，待告訴人
    下車後即開車離去，造成告訴人財物上損失，甚且使告訴人
    無法於當日完成軋票而跳票，影響信用；被告犯罪後於警詢
    、偵訊及原審審理時均否認犯罪，且一再為反覆或相異之辯
    解，然於本院審理時終知坦承過錯之犯後態度；被告係國中
    畢業，從事過工地工作，案發時從事民間融資業務（見本院
    卷第65頁）等智識程度、生活與經濟狀況，併斟酌被告之犯
    罪動機、目的、手段、所生危害、告訴人意見等一切情狀，
    量處如主文第2項所示之刑。
  ㈢基於任何人不得保有犯罪所得之刑法沒收相關規定立法原則
    ，本應就犯罪人之犯罪所得加以沒收，然被告於本院審理時
    已與告訴人達成和解並賠償其16萬元，有卷附和解書可參，
    其和解賠償金額已經超過被告之犯罪所得（12萬4千元），
    雖非刑法第38條之1第5項規定文義所指「犯罪所得已實際合
    法發還被害人」之情形，然既已達沒收制度剝奪被告犯罪所
    得之立法目的，如仍就被告之犯罪所得諭知沒收，將使被告
    承受過度不利益，容屬過苛，是依刑法第38條之2第2項規定
    ，不予宣告沒收。
五、查被告前未曾受任何刑之宣告，且已與告訴人達成和解，告
    訴人除具狀表示願原諒被告外，更請求給予被告緩刑宣告之
    機會，有告訴人之刑事陳報狀及和解書可稽（見本院卷第50
    至51頁），被告除於本院坦承認罪外，亦表達其悔意，因認
    被告經此偵、審程序及論罪科刑之教訓後，應已足以使其知
    所警惕，而無再犯之虞，前揭所宣告之刑，以暫不執行為適
    當，爰依刑法第74條第1項第1款規定，予以宣告緩刑2年，
    以啟自新。
據上論斷，應依刑事訴訟法第369條第1項前段、第364條、第299
條第1項前段、第300條，刑法第339條第1項、第74條第1項第1款
，刑法施行法第1條之1第1項，判決如主文。
本案經檢察官黃佳彥提起公訴，檢察官侯千姬到庭執行職務。
中    華    民    國    109   年    2     月    27    日
                  刑事第九庭審判長法  官  潘翠雪
                                  法  官  陳俞婷
                                  法  官  林庚棟
以上正本證明與原本無異。
不得上訴。
                                  書記官  彭威翔
中    華    民    國    109   年    2     月    27    日
附錄本案論罪科刑法條全文
中華民國刑法第339條第1項：
意圖為自己或第三人不法之所有，以詐術使人將本人或第三人之
物交付者，處5年以下有期徒刑、拘役或科或併科50萬元以下罰
金。